臺灣高等法院高雄分院民事判決
110年度重上字第46號
上  訴  人  蘇鄭淑芬



訴訟代理人  陳志銘律師
            陳逸軒律師
            王耀德律師
            許駿彥律師
被上訴人    中華開發資產管理股份有限公司

法定代理人  林德雲  



訴訟代理人  季佩芃律師
            鍾奇維  

上列當事人間請求分配表異議之訴事件，上訴人對於民國110年1
月18日臺灣橋頭地方法院108年度重訴字第136號第一審判決提起
上訴，本院於111年1月19日言詞辯論終結，判決如下：
    主      文
原判決第一項廢棄。
上開廢棄部分，被上訴人第一審之訴駁回。
第一（確定部分除外）、第二審訴訟費用由被上訴人負擔。
    事實及理由
一、被上訴人法定代理人原為李天送，嗣變更為林德雲，並已於
    民國110年10月26日具狀聲明承受訴訟（見本院卷第145-147
    頁），依法核無不合，應予准許。
二、被上訴人起訴主張：
  ㈠訴外人呂兆宗前積欠被上訴人新臺幣（下同）95,707,802元
    本金及其利息、違約金等債務未清償，嗣呂兆宗於94年6月2
    7日死亡，由其配偶及子女即訴外人鄭秀容、呂彥燊及呂昭
    慧（下稱鄭秀容等3人）繼承上開債務。被上訴人於105年間
    持執行名義就鄭秀容等3人繼承自呂兆宗之土地聲請強制執
    行，由原法院105 年度司執字第53438 號執行事件受理。嗣
    上訴人持原法院107年度司拍字第55號拍賣抵押物裁定為執
    行名義，對供擔保之坐落高雄市○○區○○段000 ○000 ○0 地號
    （下稱系爭土地）聲請強制執行，經原法院107 年度司執字
    第45224 號強制執行事件（下稱系爭執行事件）受理，被上
    訴人向原法院聲請執行之105 年度司執字第53438 號執行事
    件則併入系爭執行事件執行，系爭土地於108年2 月19日拍
    定。
  ㈡呂兆宗所有之系爭土地固曾於89年7月3日設定清償日期94年6
     月29日、擔保債權額3,000萬元、存續期間89年6月30日起
    至94年6 月29日止之抵押權（下稱系爭抵押權）予上訴人。
    惟因系爭抵押權所擔保之消費借貸債權事實上並不存在，原
    法院於108年4月1日作成、並於108年6月3日更正之分配表（
    下稱系爭分配表），將系爭抵押債權3,000萬元列入序次6、
    執行費244,040元列入次序3及程序費用3,000元列入序次10
    受分配，顯有未洽，爰依強制執行法第41條第1 項規定，提
    起分配表異議之訴，並聲明：系爭分配表中就上訴人受分配
    之次序3執行費244,040元、次序6系爭抵押債權3,000萬元及
    次序10程序費用3,000元，應予剔除，不得列入分配。
三、上訴人則以：
  ㈠呂兆宗前於79年11月26日曾與上訴人簽訂不動產買賣契約書
    （下稱系爭買賣契約），將其所有坐落高雄市○○區○○段000○
    00000○00000地號土地（下分別稱系爭457、457-4、457-5地
    號土地）應有部分各2分之1售予上訴人，買賣價金合計1,60
    0萬元，並於簽約當日給付完畢。因系爭457地號土地為農地
    ，礙於當時法令無法辦理所有權移轉登記，系爭457-4地號
    土地屬道路用地，呂兆宗無力負擔2,418,233元之土地增值
    稅，雙方乃協議僅先就系爭457-5地號土地辦理所有權移轉
    登記，其餘2筆土地則暫緩辦理移轉登記。惟為保障上訴人
    權益，雙方於80年1月間簽訂承諾書，約定呂兆宗不得擅自
    處理或設定負擔，日後可辦理移轉登記時，呂兆宗應無條件
    即刻配合辦理登記。嗣農業發展條例於89年1月4日修法後，
    雙方已就系爭457地號土地辦理所有權移轉登記，僅餘系爭4
    57-4地號土地未辦理移轉登記。
  ㈡為保障上訴人權益，雙方再次於89年6月30日補充簽訂土地所
    有權移轉契約書（下稱系爭457-4地號土地移轉契約書），
    約定呂兆宗應先就系爭457-4地號土地設定系爭抵押權予上
    訴人，呂兆宗並於同日再簽立3,000萬元之借據（下稱系爭
    借據）用以明確化債權金額及清償期，並作為系爭抵押權設
    定登記之附件。而系爭457-4地號土地嗣經重測後為ＯＯ區ＯＯ
    段501地號，並分割出同區段501-1地號（該2筆土地即系爭
    土地）。詎呂兆宗於94年6月27日死亡，94年6月29日履行期
    屆至迄今，系爭土地仍尚未辦理移轉登記予上訴人，上訴人
    並已於107年間聲請系爭執行事件實行抵押權，系爭抵押權
    所擔保之債權自仍存在，且未罹於時效，上訴人自得就系爭
    土地取償等語置辯。
四、原審為被上訴人勝訴之判決，上訴人不服，提起上訴，並聲
    明：㈠原判決不利於上訴人部分廢棄；㈡被上訴人在第一審之
    訴駁回。被上訴人則聲明：上訴駁回。
五、兩造不爭執事項（見本院卷第198-199頁）：
  ㈠上訴人前持原法院107年度司拍字第55號拍賣抵押物裁定為
    執行名義，對系爭土地聲請強制執行，經系爭執行事件受理
    後，於108年2 月19日拍定在案（被上訴人向原法院聲請執
    行之105 年度司執字第53438 號執行事件，併入系爭執行事
    件執行）。
  ㈡呂兆宗所有之系爭土地曾於89年7月3日設定清償日期94年6 
    月29日、擔保債權額3,000萬元、存續期間89年6月30日起至
    94年6 月29日止之系爭抵押權予上訴人。
  ㈢原法院就系爭執行事件於108年4月1日作成分配表，並定於同
    年4 月30日上午10時實行分配，被上訴人於同年4 月19日提
    出異議狀聲明異議到院，經原法院於同年4 月26日通知上訴
    人陳述意見，並於同日通知被上訴人提出分配表異議之訴起
    訴證明；上訴人於同年5月3日具狀為反對陳述，被上訴人於
    同年5月6日具狀陳報已提起本件分配表異議之訴。嗣原法院
    依職權更正上開分配表之錯誤，作成108 年6 月3 日之更正
    分配表（即系爭分配表），並定於同年7月2日上午10時實行
    分配，被上訴人再於同年6 月18日提出異議狀聲明異議到院
    ，並於同年7 月5 日具狀陳報已提起本件分配表異議之訴（
    見外放系爭執行事件影卷）。
  ㈣被上訴人於108年4月18日對108年4月1日之分配表提起本件分
    配表異議之訴；嗣於原審審理中，於108 年8 月21日具狀更
    正訴之聲明及事實理由為對原法院執行處108 年6 月3 日之
    更正分配表提起分配表異議之訴。
  ㈤被上訴人提起本件訴訟，符合強制執行法第39條、第41條之
    規定。
  ㈥系爭借據（本院卷第61頁）為系爭抵押權設定登記之附件。
六、系爭抵押權所擔保之債權是否存在部分：
　  上訴人主張曾與呂兆宗於79年11月26日簽訂系爭買賣契約，
    買受系爭457、457-4、457-5地號土地應有部分各2分之1，
    目前僅系爭457-4地號土地（地籍圖重測後即系爭土地）尚
    未辦理移轉登記，為擔保權益而於系爭457-4地號土地設定
    系爭抵押權一節，業據提出支票影本2紙、系爭買賣契約（
    私契）、79年11月28日土地買賣所有權移轉契約書（公契）
    、承諾書、89年6月30日土地買賣所有權移轉契約書（公契
    ）、系爭457-4地號土地移轉契約書、系爭借據及土地抵押
    權設定契約書（下稱系爭抵押權設定契約書）影本、系爭45
    7、457-5地號土地異動索引及重測後土地登記謄本為證（見
    本院卷47-65頁、原審卷二第141-158頁）， 被上訴人則否
    認上開私文書部分之真正。惟查，
　㈠系爭457-5、457地號土地異動索引上土地辦畢移轉登記日期
    分別為80年1月10日及89年7月6日（見原審卷二第153、143
    頁），核與系爭457-5、457地號土地買賣及各別辦理移轉登
    記申請之期間互核相符，亦與79年11月28日之公契上原土地
    標示登記系爭3筆土地，嗣將系爭457、457之4地號土地刪除
    ，僅登載系爭457-5地號土地之過程亦相符，足見上訴人於7
    9年11月26日確有向呂兆宗購買系爭475-5、475、475-4地號
    土地應有部分各2分之1，呂兆宗亦基於系爭買賣契約先後已
    履行系爭457-5及457地號土地移轉登記義務。
　㈡上訴人主張：因系爭475-4地號土地於89年間仍因呂兆宗無力
    負擔土地增值稅而尚未辦理移轉予上訴人，雙方乃再於89年
    6月30日簽立系爭457-4地號土地移轉契約書，除重申系爭買
    賣契約之緣起外，並就系爭475-4地號土地約定因該筆土地
    係部分土地應予徵收及部分以市地重劃方式取得公共設施保
    留地，而約定就政府依法辦理市地重劃，分割該市地重劃及
    應徵收之部分後，再辦理移轉登記，於此前應先供上訴人設
    定抵押權，以保障上訴人之權益，權利價值依公告土地現值
    加四成，即以3,000萬元計算，另為免上開移轉因行政機關
    辦理徵收及市地重劃延宕或取消難以確定期限，呂兆宗乃再
    簽立系爭借據約定履行期至遲應至94年6月29日履行等情，
    有系爭457-4地號土地移轉契約書、系爭借據及土地抵押權
    設定契約書影本附卷可憑（見本院卷第59-63頁）。上開主
    張亦核與系爭買賣契約及系爭475-5、475地號移轉過程暨系
    爭抵押權設定契約書上「申請登記以外之約定事項」欄所載
    ：「本案抵押物緣係民國79年11月26日，債務人已將該筆土
    地持分二分之一出售予債權人，並已付清價款，惟迄未辦理
    產權移轉登記，為保障債權人權益，以該土地本年度公告現
    值再加四成為借權額，設定抵押權，用以擔保」等語互核相
    符，堪信為真實。足見系爭抵押權所擔保債權範圍包含上訴
    人就系爭475-4地號土地買賣所衍生之一切債權，並以3,000
    萬元作為債權額，則系爭抵押權所擔保之債權確屬存在，應
    堪予認定。
　㈢被上訴人固否認系爭457-4地號土地移轉契約書及系爭抵押權
    設定契約書之真正，並辯稱抵押權人僅能依設定登記之內容
    行使權利，而抵押權所擔保之債權，其種類及範圍，屬於抵
    押權之內容，依法亦應經登記始為抵押權效力所及，而系爭
    抵押權設定登記之附件僅有系爭借據，上訴人於提出拍賣抵
    押物聲請時，亦於書狀明載係因呂兆宗向其借款3,000萬元
    ，並設定系爭抵押權為擔保，於原審審理中亦有借款之陳述
    ，顯見系爭抵押權擔保之債權內容為呂兆宗與上訴人間3,00
    0萬元之消費借貸契約，而不及於其他債權，又上訴人實際
    上並未交付3,000萬元予呂兆宗，系爭消費借貸自不生效力
    ，因此系爭抵押權擔保之債權並不存在云云。惟查，
　⒈被上訴人否認系爭457-4地號土地移轉契約書之真正係以其上
    呂兆宗印文與上訴人提出同日簽立之系爭借據及土地抵押權
    設定契約書上呂兆宗之印文不符，惟系爭457-4地號土地移
    轉契約書為私契，其上尚有呂兆宗之簽名，其字體、筆順均
    與呂兆宗於上開系爭買賣契約、承諾書等文件互核相符，蓋
    章本非必要；另系爭抵押權設定契約書影本經核與上訴人聲
    請拍賣抵押物強制執行聲請狀所附抵押權設定契約書正本完
    全相符，亦據原審依職權調取系爭執行事件卷宗附卷核閱無
    訛，堪認文書之真正性，且系爭457-4地號土地移轉契約書
    所載內容亦與系爭475-4地號土地買賣過程及系爭抵押權設
    定契約書「申請登記以外之約定事項」欄之上開備註內容相
    同，是該文書之真正亦堪認定。
　⒉系爭土地抵押權設定契約書既屬真正，且其內上開備註記載
    者亦為抵押權內容之一部，可認系爭抵押權擔保之債權為系
    爭475-4地號土地買賣契約所衍生之一切債權，已見前述，
    上訴人亦自承未另行交付3,000萬元借款；佐以系爭475-4地
    號土地於89年間之土地公告現值為每平方公尺11,500元，面
    積3,731平方公尺，依公告現值加四成後之價額為60,069,10
    0元，而上訴人買受其中應有部分2分之1，故價值為30,034,
    550元（11,500×3,731×1.4×1／2＝30,034,550），有公告土地
    現值表及土地登記謄本附卷可參（見本院卷第67、233頁）
    ，亦與系爭457-4地號土地移轉契約書、同日簽立之系爭借
    據及系爭抵押權擔保之債權額3,000萬元數額相當，足見上
    訴人主張系爭借據之書立並無借款之真意，僅是為確定系爭
    抵押權擔保之債權額及清償日期所為補充性佐證，尚非無據
    ，被上訴人徒以系爭借據之形式辯稱系爭抵押權擔保之債權
    僅為消費借貸債權云云，核無足採。至上訴人固曾於許可拍
    賣抵押物聲請及原審提及與呂兆宗曾簽立系爭借據，約定以
    3,000萬元作為借款，惟其在原審係詳述與呂兆宗就系爭475
    -5、475及475-4地號土地之買賣過程，並載明如呂兆宗就系
    爭475-4地號土地履行移轉登記，即無須清償上開所謂之借
    款，呂兆宗就系爭475-4地號土地有債務不履行等情事（見
    原審卷一第324頁），可見其真意非在指稱與呂兆宗間有借
    貸合意或借款之交付；另其因應拍賣抵押物聲請之形式審查
    ，而藉系爭借據之形式簡化事實理由說明固有未洽，惟此亦
    不足以作為否認系爭抵押權擔保之債權為系爭475-4地號土
    地買賣所衍生之一切債權之依據，上訴人此部分所辯，無以
    為採。
七、被上訴人請求系爭分配表所列上訴人所受分配次序之債權應
    予剔除，不得列入分配，是否有理由部分：
　　呂兆宗嗣並未將系爭475-4地號土地應有部分2分之1移轉登
    記予上訴人，系爭475-4地號土地於89年11月10日並經其他
    債權人聲請假扣押登記迄今，嗣經重測後為系爭土地，現業
    已拍定等情，此客觀事實為兩造所不爭執，並有上開土地登
    記謄本（見本院卷第67頁）及系爭執行事件卷宗在卷可憑，
    堪認系爭買賣契約關於系爭475-4地號土地，歷經上訴人與
    呂兆宗以承諾書、系爭475-4地號土地移轉契約書合意展延
    呂兆宗移轉該筆土地之最後履行期限至94年6月29日後，於
    呂兆宗生前（於94年6月27日死亡，見原審卷一第151頁）即
    因可歸責於其之事由，致系爭土地經假扣押查封登記而陷於
    法律上給付不能，呂兆宗死亡後亦未據其繼承人依約履行，
    上訴人自得依民法第226條第1項規定向呂兆宗或其繼承人請
    求債務不履行之損害賠償，而損害賠償債權額亦經約定為3,
    000萬元，上訴人本得實行系爭抵押權以求償，上訴人亦已
    於107年9月4日持許可拍賣抵押物裁定據以聲請系爭執行，
    有系爭執行事件卷宗在卷可憑。以上訴人於107年聲請拍賣
    抵押物，距前述94年6月29日之履行期限，未逾15年，其債
    務不履行損害賠償請求權自無罹於時效可言。被上訴人抗辯
    系爭抵押權擔保之債權請求權，因罹於時效而消滅，自亦不
    足採。從而，被上訴人請求系爭分配表所列上訴人所受分配
    次序之債權應予剔除，不得列入分配，並無理由。
八、綜上所述，系爭抵押權擔保債權3,000萬元既屬存在，亦未
    因罹於時效而消滅，則被上訴人請求系爭分配表就上訴人受
    分配之次序3執行費244,040元、次序6系爭抵押債權3,000萬
    元及次序10程序費用3,000元，應予剔除，不得列入分配，
    為無理由，不應准許，原審為被上訴人勝訴之判決，於法未
    合。上訴意旨指摘原判決不當，求予廢棄改判，為有理由，
    爰由本院廢棄改判如主文第2項所示。
九、本件事證已臻明確，兩造其餘之攻擊或防禦方法及所用之證
    據，經本院審酌後，認均不足以影響本判決之結果，爰不逐
    一論列，附此敘明。
十、據上論結，本件上訴為有理由，爰判決如主文。
中　　華　　民　　國　　111 　年　　2 　　月　　23　　日
                            民事第四庭
                                審判長法  官  甯  馨
                                      法  官  何悅芳
                                      法  官  林雅莉
以上正本證明與原本無異。
如對本判決上訴，須於判決送達後20日內向本院提出上訴狀，其
未表明上訴理由者，應於上訴後20日內向本院提出上訴理由書（
均須按他造當事人之人數附繕本）。上訴時應提出委任律師或具
有律師資格之人之委任狀，並依附註條文規定辦理。如委任律師
提起上訴者，應一併繳納上訴審裁判費。
中　　華　　民　　國　　111 　年　　2 　　月　　23　　日
                                      書記官  陳雅芳
附註：
民事訴訟法第466條之1：
對於第二審判決上訴，上訴人應委任律師為訴訟代理人，但上訴
人或其法定代理人具有律師資格者，不在此限。
上訴人之配偶、三親等內之血親、二親等內之姻親，或上訴人為
法人、中央或地方機關時，其所屬專任人員具有律師資格並經法
院認適當者，亦得為第三審訴訟代理人。
第1項但書及第2項情形，應於提起上訴或委任時釋明之。